臺灣高等法院民事判決　　　　　　　　　96年度建上字第70號
上　訴　人　傳亞營造有限公司
法定代理人　乙○○
訴訟代理人　蔣瑞琴律師
被 上訴 人　基隆市立中山高級中學
法定代理人　甲○○
訴訟代理人　游蕙菁律師
上列當事人間請求給付工程款等事件，上訴人對於中華民國96年
5月2日臺灣基隆地方法院95年度訴字第437號第一審判決提起上
訴，本院於96年8月7日言詞辯論終結，判決如下：
    主  文
上訴駁回。
第二審訴訟費用由上訴人負擔。
    事實及理由
甲、程序方面
    被上訴人之法定代理人，已於民國96年8月1日由鄭裕成變更
    為甲○○，並據甲○○於同月7日具狀聲明承受訴訟（見本
    院卷115頁），核無不合，應予准許，合先敘明。
乙、實體方面
一、上訴人主張：伊於91年11月13日與被上訴人簽訂「基隆市立
    中山高級中學活動中心大樓興建工程」（下稱系爭工程），
    約定總工程款項為新台幣（下同）5,390萬元。詎伊於簽約
    後，發生鋼筋、鋼構、鋼板、混凝土、砂石等諸多大宗材料
    價格均劇烈變動之情事，造成承攬政府採購工程的廠商，成
    本大幅上漲，若依照契約原訂價格核付工程款，勢必血本無
    歸，顯失公平。茲系爭工程實際完工日係在93年12月以後，
    倘依行政院於93年5月3日以院授工企字第09300172931號函
    授權公共工程委員會頒佈「中央機關已訂約工程因應國內營
    建物價變動之物價調整處理原則」（下稱「調整處理原則」
    ）所示，被上訴人應同意就漲幅超過2.5%部分，辦理契約變
    更調整工程款，總計調整後被上訴人應給付伊4,582,862元
    （計算式詳如物價調整處理原則計算明細表，見原審卷24頁
    ）。本件縱無上揭調整處理原則可資適用，依行政院主計處
    就營建物價指數歷年來之統計數據顯示（其項目包括鋼筋、
    鋼板、混凝土、砂石、型鋼等等），二年內指數年增率高達
    50以上，足見本次之物價巨幅波動，致購料成本大幅增加，
    實非伊於訂約當時所能預見，已屬情事變更，況行政院公共
    工程委員會95年8月25日工程企字第09500326530函文中亦重
    申：「……地方政府辦理之工程採購，基於體恤商艱及協助
    國內廠商因應營建材料價格變動之履約風險，請盡量依前揭
    調整處理原則給予物價調整」，是伊得依情事變更原則之規
    定，請求調整系爭工程款項。至兩造契約中所稱不隨物價調
    整之約定，係指通常可預期之波動而言，本件係不可預期之
    波動，無該約定之適用。縱認伊所提證據尚不足證明伊之損
    害額，伊亦得依民法第222條第2項規定，請求法院酌定損害
    數額。爰依民法第227條之2規定，求為命被上訴人給付4,58
    2,862元及自起訴狀繕本送達翌日起至清償日止按年息5%計
    算之利息，及供擔保宣告假執行之判決。
二、被上訴人則以：系爭工程契約既為私法上之契約，即應遵守
    私法自治及契約自由原則，而行政院或公共工程委員會均非
    本件契約當事人，是上訴人提出行政院授權公共工程委員會
    所發布之調整處理原則中有關調整工程款等規定，自不能變
    動兩造間系爭工程契約中有關給付工程款之「合意」，伊亦
    未同意適用上開「調整處理原則」，是上訴人遽依上開「調
    整處理原則」請求伊給付調整工程款，自無理由。又兩造所
    簽訂之系爭工程契約，關於契約付款方法，已於第9條四明
    定：「本工程無物價波動調整工程款之規定，投標廠商乙方
    同意於投標總價中，自行估列施工期間物價波動，乙方同意
    不要求加價補貼、賠償、展延工期、停工、或據以要求解除
    或終止契約」，此條款乃針對物價波動所設之特別約定，上
    訴人為專業之營造廠商，其承攬本件工程之金額高達5,390
    萬元，應係頗具規模和極具市場經驗之專業營造廠商，其對
    本條款約定之意義及對於未來物價之變動應具相當之專業知
    識、經驗及推估判斷能力，上訴人就系爭工程契約，已針對
    未來可能發生物價波動之變更情事，特別約定自行估列施工
    期間物價波動，並明文拋棄加價補貼及賠償之請求，依私法
    自治、契約自由原則，應適用該特別約定，而無民法第227
    條之2第1項情事變更原則適用之餘地。況系爭工程於91年10
    月24 日開標時，以及兩造訂立系爭工程契約之91年11月13
    日當時，營造工程物價指數已呈上漲趨勢，此項事實，於上
    訴人投標時已認識，且於訂約當時所知，對於上訴人而言，
    並無任何不公平情事，自不得適用情事變更原則等語，資為
    抗辯。
三、原審為上訴人全部敗訴之判決，上訴人提起上訴，聲明：原
    判決廢棄；被上訴人應給付上訴人4,582,862元及自起訴狀
    繕本送達翌日起至清償日止按年息5%計算之利息；願供擔保
    請准宣告假執行。被上訴人則聲明：上訴駁回；如受不利判
    決，願供擔保請准宣告免為假執行。
四、查上訴人主張兩造於91年11月13日簽訂系爭工程契約，總工
    程款5,390萬元，該工程於93年12月完工，被上訴人已付清
    前揭約定之總工程款等情，業據其提出工程契約為證，並為
    被上訴人所不爭執（見原審卷6-21頁、152-153頁筆錄，本
    院卷56頁背面筆錄），應堪信為真實。是本件所應審究者，
    厥為：(一)上訴人得否依「調整處理原則」規定請求被上訴人
    調整工程款？(二)上訴人得否依情事變更原則請求調整系爭工
    程款？茲分項詳析如后：
  (一)上訴人不得依行政院所頒「調整處理原則」請求被上訴人調
    整工程款：
  1.被上訴人係地方機關而非中央機關，乃不爭之事實，上訴人
    所提行政院93年5月3日院授工企字第09300172931院函檢送
    之「調整處理原則」，既係行政院針對「中央機關」而為之
    指導指示，姑不論「調整處理原則」是否具有調整中央機關
    相關工程契約內容之效力，即依地方自治精神，被上訴人應
    不受該「調整處理原則」之拘束。況行政院於上開函文中，
    明言：「貴府（各地方政府）及所屬（轄）機關得準用旨揭
    處理原則（即該函所檢附之「調整處理原則」），並請儘量
    依該處理原則給予廠商物價調整」等語（見原審卷35頁），
    既稱「得」而非「應」準用，難認各地方政府應依該「調整
    處理原則」調整工程款。
  2.行政院公共工程委員會亦認：「中央機關辦理之工程採購，
    依行政院93年5月3日院授工企字第09300172930號函附本處
    理原則調整工程款時，應先依該處理原則『壹、處理措施』
    第1點估算機關原預算相關經費是否足敷支應，如經估算結
    果足敷支應者，縱契約訂有『本工程無物價波動調整工程款
    』之約定，仍應同意辦理契約變更及工程款調整；至於工程
    主辦機關如為地方政府者，考量地方政府財政之自主性，尚
    難強制地方政府依該處理原則辦理，惟地方政府仍得依行政
    院93年5月3日院授工企字第09300172931號函準用該處理原
    則辦理物價調整」等情，有該會96年1月8日工程企字第0950
    0498900號函文在卷可稽（見原審卷138頁），即行政院「尚
    難強制地方政府依該處理原則辦理」。至「地方政府仍得依
    行政院93年5月3日院授工企字第09300172931號函準用該處
    理原則辦理物價調整」一節，僅係該會之個別意見，尚無私
    法上權利發生之效力。
  3.再者，基隆市政府已於94年3月7日及10月7日兩度針對上訴
    人調整工程款之請求（見原審卷127、129頁），分別答以：
    「本府93年9月13日『物價指數調整審查小組執行計劃會議
    』結論一已決議：『……因八十二年本市議會已有決議不將
    物價指數列入契約條文，為公平原則，且本府財政短缺恐有
    排擠預算之情形及考量會有執行困難，經研議後不宜辦理』
    ，仍請依前項會議結論辦理」、「本工程契約第9條付款辦
    法第4項規定：『……本工程無物價波動調整工程款之規定
    ……乙方同意不要求加價補貼……』，……本府93年3月13
    日『物價指數調整審查小組執行計劃會議』結論一已決議：
    『……因八十二年本市議會已有決議不將物價指數列入契約
    條文，為公平原則，且本府財政短缺恐有排擠預算之情形及
    考量會有執行困難，經研議後不宜辦理』，仍請依前項契約
    規定及會議結論辦理」（見原審卷128、130頁）等語，均未
    曾同意調整工程款。更於95年9月15日以基府工土壹字第095
    0109682號函轉行政院公共工程委員會95年8月25日工程企字
    第09500307540號函，重申有關機關辦理工程採購之工程款
    隨物價指數調整規定案，因該府財源短缺，針對該府前於93
    年9月13日召開「物價指數調整審查小組執行計劃會議」結
    論（1）辦理及本府82年615日（82）基府主一字044087號函
    辦理之旨（見原審卷45頁）。
  4.綜上，被上訴人既未同意辦理系爭工程契約變更，系爭工程
    契約又無「調整處理原則」之適用，基隆市政府更未同意本
    件工程可適用該「調整處理原則」調整工程款，則上訴人直
    接依上開「調整處理原則」，請求被上訴人給付因物價波動
    而增加之支出4,582,862元本息，即有未合。
  (二)上訴人不得依情事變更原則請求調整系爭工程款：
  1.按當事人間因訂立契約而成立法律關係所衍生之紛爭，如已
    於契約內為相關之約定，除非當事人約定之內容違反強制或
    禁止規定而當然無效，可不受拘束外，法院應以該契約約定
    之具體內容為判斷基礎，不得捨當事人之特別約定而不予適
    用，此乃私法自治、契約自由原則之體現。而民法第227條
    之2第1項固規定：「契約成立後，情事變更，非當時所得預
    料，而依其原有效果顯失公平者，當事人得聲請法院增、減
    其給付或變更其他原有之效果」，惟適用上開「情事變更原
    則」須符合下列各項要件：須有情事變更之事實；即法律
    行為成立當時客觀基礎環境之事實有變更；惟若屬當事人主
    觀上於行為時已認識其事實之存在，或明示該事實之存在或
    繼續為其法律行為生效之要件，則應屬條件之問題，而非情
    事變更。必須發生於法律行為成立法律效果消滅前；按不
    能預料之事，非當事人於為法律行為當時所知或可得而預見
    者；若為法律行為當時可以預見等，於當事人間即無不公平
    情事，無庸適用情事變更原則。須非當事人於法律行為當
    時所得預料；必須情事變更係因不可歸責於當事人之事由
    所致；因情事變更之目的乃在排除不公平之結果，且必須在
    法律上別無救濟方法時，始有其適用，故如係可歸責於當事
    人依法得向第三人請求損害賠償，別無情事變更原則之適用
    。情事變更依其原有效果必須顯失公平；及在客觀交易秩
    序上，認原有法律效果發生，將有背於誠信與衡平觀念。倘
    當事人所訂之契約內，已針對未來可能發生之變更情事，特
    別約定雙方權利義務之取得或拋棄，依前述契約自由、私法
    自治原則，自應適用該當事人間之特別約定，與上開民法第
    227條之2第1項規定情事變更要件有異而無該條適用之餘地
    。
  2.又一般營建工程因常受鋼筋、砂石、水泥等原物料價格波動
    而影響營造業者之成本、利潤，故是類契約內經常就「物價
    指數之調整」為特別約定。當事人契約內如已訂有「物價指
    數調整」條款者，應認該條款係針對是類契約訂約後，常見
    之物價指數變化所生情事變更而作的具體化或明文化約定。
    且因此條款之訂定，堪認雙方於訂約時，已就締約後可能發
    生之物價上漲或下跌，導致施工成本增加或減少之因素有所
    預見，並於訂約之際列入考量，雙方並就上開條款達成意思
    合致，法院自應予以尊重，始符私法自治、契約自由之精神
    。
  3.兩造所訂之系爭工程契約，關於契約總價金之調整，已於該
    契約第9條四明定：「本工程無物價波動調整工程款之規定
    ……」（見原審卷第9頁），此條款乃針對物價波動所設之
    特別約定，上訴人為專業之營造廠商，其承攬本件工程之金
    額高達5,390萬元，足見上訴人應係頗具規模和極具市場經
    驗之專業營造廠商，其對本條款約定之意義及對於未來物價
    之變動應具相當之專業知識、經驗及推估判斷能力。而物價
    雖逐年上漲，乃現代經濟競爭下當然結果，亦為經濟發展或
    經濟繁榮進步等所造成之必然趨勢，非當事人所不能預料。
    況依上訴人所提之行政院主計處營建物價指數表所載（見原
    審卷92-104頁），鋼筋於91年10月間之指數為117.18，91年
    11月間之指數為119.49，相較於91年1月間之指數100.6，漲
    幅已有16.58至18.89；型鋼於91年10月間之指數為105.88，
    91年11月間之指數為105.82，相較於91年1月間之指數97.88
    ，漲幅已有7.94至8；金屬製品於91年10月間之指數為113.2
    1，91年11月間之指數為114.41，相較於91年1月間之指數99
    .74，漲幅已有13.47至14.67；預拌混凝土於91年10月及11
    月間之指數均為100.75，相較於91年1月間指數不漲反降；
    砂石及級配於91年10月間指數為105.33，91年11月間之指數
    為106.09，相較於91年1月間之指數103.28，漲幅已有2.05
    至2.81；不含金屬製品之指數於91年10月為100.13，91年11
    月間之指數為100.15，相較於91年1月間之指數不漲反降；
    營造工程物價於91年10月間指數為102.46，91年11月間指數
    為102.69，相較於91年1月間之指數100.28亦有2.18至2.41
    之漲幅；綜此，可見營造工程各類物價指數自91年1月間起
    至91年11月間兩造訂約止，即有大於90年間各月間之漲幅。
    上訴人專營工程，並參與公共工程之投開標，就此項營造物
    價指數（含各類營造物價指數）逐月漲幅之變動情形，自不
    得諉為不知。
  4.被上訴人就系爭工程分別於91年8月9日辦理第一次公開招標
    （流標）、於91年9月17日辦理第二次公開招標（廢標）、
    於91年10月4日辦理第三次公開招標（廢標）。由於投標廠
    商報價均高於底價，乃再於91年10月24日辦理第四次公開招
    標，由上訴人以低於底價5,400萬元之5,390萬元之報價（另
    一投標廠商慶宜營造廠有限公司標價高於底價5,688萬元）
    得標等情，有系爭工程歷次「中文公開招標公告資料」、「
    基隆市政府開標/議價/決標/廢標紀錄」、「決標公告」可
    稽（見原審卷111-122頁），復為上訴人所不爭執。上訴人
    於91年10月間領標後之20日期間內，當知客觀上營造工程各
    類物價指數波動上漲之情事，考量自身履約能力以及獲利條
    件等因素，於91年10月24日開標時，仍以低於底價之報價得
    標，嗣並於91年11月13日與被上訴人訂約。上訴人於訂約時
    ，本應預料經濟發展或經濟繁榮進步等所造成物價上漲之必
    然趨勢，加以上訴人專營工程，亦應將訂約當時營造工程各
    類物價指數考量在內，從而發生營造工程各類物價指數上漲
    之變動事實，顯為上訴人於契約成立當時「所得預料」，自
    無「情事變更」原則之適用。故上訴人主張其於締約時，完
    全無法預料日後營建材料物價上漲之變更情事，洵不可採。
    再者，兩造既已於系爭工程契約第9條四款明定：物價波動
    不調整工程款，顯見上訴人已於訂約時拋棄其因營建材料物
    價於訂約後上漲而得請求被上訴人增加給付之權利，其嗣後
    自不得再以物價上漲為由，請求被上訴人調整工程款。
  5.上訴人雖主張：上開兩造契約中所稱不隨物價調整之約定，
    乃指通常可預期之波動而言，而本件因上訴人施作期間建築
    材料急劇上漲已屬情事變更，如不適用民法第227條之2規定
    使上訴人得請求增加給付，乃令上訴人單獨承擔不可預測之
    風險，對上訴人顯失公平云云。惟查：依系爭工程合約條款
    文義觀之，該條款並未限制限於物價指數「微幅波動」時，
    始有適用。而應認上開兩造所訂物價指數調整條款約定，係
    指被上訴人不得因任何物價指數下降，而對上訴人主張減少
    合約總價，上訴人亦不得因任何物價指數上漲，而對被上訴
    人主張增加合約總價。又本件營建材料物價之上漲，於系爭
    工程合約簽訂時即已有明顯市場趨勢跡象可循，並非於締約
    時完全無法預料，已如前述，雙方於訂約時既已就物價變動
    因素於訂約之際列入考量而訂定上開物價波動不調整工程款
    ，縱契約之一方於締約時對市場價格趨勢判斷錯誤，其應對
    於該誤判自負其責，而仍應受上開物價指數波動不調整工程
    款條款之拘束。蓋於投標之初，承攬人本即應將原料價格風
    險依市場趨勢作正確評估，且系爭工程契約，既有上開不調
    整工程款之約定，自更敦促投標者應理智謹慎評估將其欲投
    標之金額納入最大風險考量，若否，無異形同鼓勵廠商不須
    先作正確評估即低價搶標，迨得標後，再執物價上漲為理由
    請求提高承攬合約之總價金，此非但不符前開合約條款約定
    之精神，且反將得標廠商誤判物價變動趨勢之不利益，加諸
    於較投標之專業廠商更無法評估營建物價變動風險之定作人
    身上，亦不符民法第227條之2規定之本旨。此外，依卷附91
    年10月24日公開招標紀錄（見原審卷121頁），當日除上訴
    人以5,390萬元得標外，另一參與投標之慶宜營造廠有限公
    司之標價為5,688萬元，高出上訴人298萬元，倘認上訴人得
    標後，於契約限制不調整工程款之下，仍得請求調整工程款
    ，對於事前審慎評估、仔細計算、信賴投標條件之未得標人
    ，更為不公平。
  6.上訴人復主張：被上訴人機關就本次物價波動之處理，雖同
    樣由被上訴人招標之工程中，均有不隨物價調整之約定，但
    就中央補助款部分之「和平島污水處理廠（第一期）新建工
    程」，卻決定依行政院公共工程委員會之調整原則予以調整
    ，足見被上訴人認同物價波動已超過通常可預期之程度，縱
    使在契約中已有約定，亦應調整工程款方符公平，只是限於
    經費，而拒絕上訴人之請求。故基於平等原則，被上訴人主
    張契約中已有約定而不得調整，顯不合理云云。並提出基隆
    市政府95年1月27日基隆府工土壹字第0950011881號函為證
    （見本院卷61頁）。惟查，該函係基隆市政府所發文，主旨
    雖載稱：「有關貴會申請因應營造物價劇烈變動，為物價指
    數調整申請補助乙案，本府當依法辦理，請查照」，然細繹
    說明二(1)僅記載：「……本府截至目前為止經奉核定之公共
    工程案件僅有『基隆市○○○○道系統第一期實施計畫－－
    和平島污水處理廠（第一期）新建工程』一件」、說明二(2)
    則記載：「……為公平原則且本府財政短缺恐有排擠預算之
    情形及考量會有執行困難，經研議後不宜辦理」等語，未見
    被上訴人或基隆市政府曾同意就地方機關部分亦照行政院頒
    「調整處理原則」辦理。且前揭「和平島污水處理廠（第一
    期）新建工程」既屬中央機關之工程，其遵照中央機關之上
    級機關－－行政院之「調整處理原則」指示辦理，難認上訴
    人或基隆市政府已承認物價劇烈波動而須調整系爭工程之工
    程款，亦不足以推認系爭工程應適用該「調整處理原則」，
    且與公平原則無涉。
  7.再者，上訴人始終未舉證證明其於系爭工程施工期間，因營
    造工程材料價格之波動，而受有如何積極或消極之損害。而
    上訴人於本院言詞辯論期日始提出鋼筋材料訂購協議書、預
    拌混凝土統一發票（見本院卷64至68頁），主張其為系爭工
    程所採購之材料價格，超出工程採購標單及單價分析（見本
    院卷62、63頁）時之價格甚多云云。姑不論上訴人於第一審
    審理中及本院準備程序時，均未為如此之主張及舉證，其遲
    至本院言詞辯論時始行提出，依民事訴訟法第196條第2項、
    第276條、第447條等規定，本應駁回其提出。即准其提出，
    因被上訴人否認該鋼筋材料訂購協議書、預拌混凝土統一發
    票所示物品與系爭工程有關，就此私文書之實質真正，上訴
    人亦未能舉證證明，所稱即難憑採。此外，民事訴訟法第22
    2 條第1項係規定：「當事人已證明受有損害而不能證明其
    數額或證明顯有重大困難者，法院應審酌一切情況，依所得
    心證定其數額」，即以「已證明受有損害」，但「不能證明
    其數額或證明顯有重大困難」者，為其適用要件，尚非未經
    證明受有損害，即可請求法院依此裁量權之規定，定損害之
    數額。上訴人既未能證明受有損害，其於上訴本院時始主張
    原審未依該條規定酌定損害額，即屬無據，此部分之主張，
    仍非可取。
  8.綜上，上訴人於訂定系爭工程契約當時，對於將來營建材料
    物價波動之因素既有預見，並同意與被上訴人訂定物價波動
    不調整工程款之條款，除應認不符民法第227條之2第1項情
    事變更之增減給付規定外，亦應認上訴人已表明拋棄因物價
    無上漲而得請求被上訴人增加給付之權利，則上訴人主張依
    該規定請求給付調整後工程款4,582,862元本息，自不足採
    。
五、從而，上訴人請求依行政院頒布之「調整處理原則」及本於
    民法第227條之2第1項情事變更原則之規定，請求被上訴人
    給付4,582,862元及自起訴狀繕本送達被上訴人翌日起至清
    償日止按年息5％計算之利息，自非正當，不應准許。原審
    為上訴人敗訴之判決，及駁回其假執行之聲請，並無不合，
    應予維持。上訴意旨指摘原判決不當，求予廢棄改判，為無
    理由，其上訴應予駁回。
六、本件事證已臻明確，兩造其餘攻擊防禦方法及未經援用之證
    據，經審酌後認與本判決結果不生影響，爰不一一論述。
七、據上論結，本件上訴為無理由，依民事訴訟法第449條第1項
    、第78條，判決如主文。
中　　華　　民　　國　　96　　年　　8　　月　　 21　　日
　　　　　　　　　民事第十六庭
                        審判長 法　官 沈方維
　　　　　　　　　　　         法　官 呂淑玲
　　　　　　　　　　　         法　官 王淇梓
正本係照原本作成。
如不服本判決，應於收受送達後20日內向本院提出上訴書狀，其
未表明上訴理由者，應於提出上訴後20日內向本院補提理由書狀
（均須按他造當事人之人數附繕本）上訴時應提出委任律師或具
有律師資格之人之委任狀；委任有律師資格者，另應附具律師資
格證書及釋明委任人與受任人有民事訴訟法第466條之1第1項但
書或第2項（詳附註）所定關係之釋明文書影本。
中　　華　　民　　國　　96　　年　　8 　　月　　21　　日
　　　　　　　　　　　　　　　 書記官 吳碧玲
附註：
民事訴訟法第466條之1（第1項、第2項）：
對於第二審判決上訴，上訴人應委任律師為訴訟代理人。但上訴
人或其他法定代理人具有律師資格者，不在此限。
上訴人之配偶、三親等內之血親、二親等內之姻親，或上訴人為
法人、中央或地方機關時，其所屬專任人員具有律師資格並經法
院認為適當者，亦得為第三審訴訟代理人。
